【裁判字號】    97,訴,599
【裁判日期】    970612
【裁判案由】    妨害自由
【裁判全文】
臺灣基隆地方法院刑事判決               97年度訴字第599號
公  訴  人  臺灣基隆地方法院檢察署檢察官
被      告  乙○○
上列被告因妨害自由案件，經檢察官提起公訴（97年度偵字第
362 號），因被告所犯為死刑、無期徒刑、最輕本刑為3 年以上
有期徒刑或高等法院管轄第一審案件以外之罪，且於準備程序進
行中，被告先就被訴事實為有罪之陳述，經本院合議庭裁定進行
簡式審判程序，判決如下：
    主  文
乙○○共同以脅迫使人行無義務之事，累犯，處有期徒刑伍月，
如易科罰金，以新台幣壹仟元折算壹日。
    事  實
一、乙○○前因竊盜案件，經臺灣臺北地方法院以96年度簡字第
    3 號判決判處有期徒刑3 月確定，復經臺灣臺北地方法院就
    該判決所科之刑，依據中華民國96年罪犯減刑條例之規定，
    以96年度聲減字第780 號裁定減刑為有期徒刑1 月又15日，
    於民國96年8 月3 日因易科罰金執行完畢；詎其未知悔悟，
    因不滿其堂兄與女友分手後，該女子與黃詳盛（起訴書誤載
    為「丙○○」）交往，遂於96年11月間某日，與真實姓名、
    年籍不詳，綽號「大胖」、「小天」（起訴書誤載為「小胖
    」、「阿呆」）之2 名成年男性友人約定於同年月26日上午
    10時許，在臺北市○○區○○路與民和街口處見面，由乙○
    ○於同年月26日（起訴書誤載為「97年1 月26日」）上午攜
    帶其所有之瓦斯槍1 支及內含12顆鋼珠之彈匣1 個（瓦斯槍
    及鋼珠均無殺傷力），駕駛其於前1 日租用車號1421-QQ 號
    自小客車，前往約定地點搭載「大胖」及攜帶短木棒1 支之
    「小天」，其等3 人即基於強制之犯意聯絡，駕車抵達基隆
    市中正區（起訴書誤載為「信義區○○○○路2 號之國立海
    洋大學，於同日上午11時20分許，步行前往國立海洋大學工
    學院校區之河海工程系大樓3 樓研究室，待黃詳盛走出研究
    室門口之際，乙○○及「大胖」即自黃詳盛身體右、左側，
    分別以手勾住黃詳盛之手部及頸部，「小天」則在旁警戒，
    乙○○復取出未與彈匣結合之瓦斯槍抵住黃詳盛之右側肋骨
    處，稱：「現在跟我走，不然不知道這把槍會怎樣」等語，
    要求黃詳盛隨同離去，欲將黃詳盛帶往他處談判，黃詳盛心
    生畏懼，遂隨同乙○○等人步行離開大樓，以此脅迫方式使
    黃詳盛行無義務之事，俟其等行至工學院校區○○○○○道
    ，黃詳盛即奮力推開乙○○，使乙○○因重心不穩跌倒，所
    持瓦斯槍亦掉落在地，「大胖」及「小天」即分別徒手及持
    木棒毆打黃詳盛之頭部及身體，乙○○亦拾起瓦斯槍朝黃詳
    盛擊發，致黃詳盛受有頭部外傷併腦震盪、頭皮挫裂傷、左
    側後背鈍挫傷併皮下淤血、雙側膝挫擦傷等傷害（傷害部分
    已據黃詳盛撤回告訴，由檢察官另為不起訴處分），適警衛
    姚楠新見狀隨即前往救援，乙○○等人即逃離現場，嗣警據
    報前往現場處理，扣得乙○○所有遺留現場之瓦斯槍彈匣1
    個及鋼珠12顆等物，始悉上情。
二、案經基隆市警察局第二分局報請臺灣基隆地方法院檢察署檢
    察官偵查起訴。
    理  由
壹、程序事項
    被告乙○○所犯者非為死刑、無期徒刑、最輕本刑為3 年以
    上有期徒刑之罪或高等法院管轄第一審案件，其於準備程序
    進行中，先就被訴事實為有罪之陳述，經告知其簡式審判程
    序之旨，並聽取公訴人、被告之意見後，本院合議庭依刑事
    訴訟法第273 條之1 第1 項之規定，裁定由受命法官獨任以
    簡式審判程序進行本案之審理。
貳、實體事項
一、事實認定部分
    上開事實，業據被告於警詢及本院審理時坦承不諱，復經證
    人黃詳盛、姚楠新於警詢及偵查時證述明確，另有汽車租賃
    契約書、現場監視器錄影畫面翻拍照片16張在卷可稽，又有
    瓦斯槍彈匣1 個及鋼珠12顆扣案可佐，足認被告之自白與事
    實相符；至於被告於本院審理時雖辯稱瓦斯槍係「大胖」當
    日攜往現場之物，非其所有，因恐「大胖」及「小天」對其
    不利，始於警詢時供稱瓦斯槍為其所有之物云云，然查，被
    告於警詢時已陳稱其與「小天」當天分別攜帶瓦斯槍及木棒
    到場，由其持槍抵住黃詳盛之肋骨，且曾持槍朝黃詳盛擊發
    ，事後已將瓦斯槍丟棄等情，且依據監視器錄影畫面翻拍照
    片觀之，被告確於校門之車道處，持槍朝黃詳盛射擊，足認
    被告於警詢時所述非屬無據，又若瓦斯槍確為「大胖」所有
    之物，何以係由被告持之脅迫黃詳盛，而非由「大胖」持用
    ，堪認被告之辯解非屬可信，另被告於警詢時已供稱木棒係
    「小天」所攜等情，果若被告確因畏懼遭「小天」及「大胖
    」對其不利，而刻意為有利於「小天」及「大胖」之陳述，
    衡情，被告於警詢時應供稱瓦斯槍及木棒等器械均為其所有
    ，何以仍供稱木棒為「小天」所攜之物，更足徵被告於警詢
    時所述應屬可信，非刻意袒護他人之詞，而前開被告之辯解
    ，則無可採，事證明確，被告之犯行應堪認定。
二、法律適用部分
（一）被告以前開脅迫方法，使黃詳盛隨同離去而行無義務之事
      ，核被告所為，係犯刑法第304 條第1 項之強制罪。又按
      刑法第302 條第1 項之妨害自由罪，係以私行拘禁為以非
      法方法剝奪人之行動自由之例示，亦即行為人之行為須持
      續相當時間，始足當之，若行為人之目的僅在於使人行無
      義務之事或妨害人行使權利，而對被害人之行動自由施以
      短暫拘束，應該當刑法第304 條第1 項之強制罪，而非刑
      法第302 條第1 項之罪；本件被告與「大胖」分別以手勾
      住黃詳盛之手部及頸部，要求黃詳盛隨同離去，而自前開
      大樓3 樓步行抵達1 樓，並走出該棟大樓，隨即經黃詳盛
      掙脫，足見黃詳盛之行動自由固遭限制，惟隨同步行之距
      離非遙，且時間非長，亦即黃詳盛之行動自由未受相當時
      間之影響而遭剝奪，應屬強制行為之結果，參酌上開所述
      ，被告之行為應無成立妨害自由罪之餘地，起訴書雖認被
      告所為該當刑法第302 條第1 項之罪，然業經公訴檢察官
      當庭更正起訴法條為刑法第304 條第1 項，是本院即無變
      更起訴法條之必要，附此敘明。
（二）被告與「大胖」、「小天」就上開強制犯行，互有犯意之
      聯絡及行為之分擔，應論以共同正犯。
（三）被告曾受如事實欄所載之徒刑執行完畢，此有臺灣高等法
      院被告前案紀錄表在卷可稽，其受徒刑之執行完畢，再為
      本件強制犯行，係於5 年以內故意再犯有期徒刑以上之罪
      ，為累犯，應依刑法第47條第1 項之規定加重其刑。
（四）爰審酌被告與黃詳盛素不相識，僅因不滿堂兄女友與黃詳
      盛交往，遂夥同「大胖」、「小天」等人為前開強制犯行
      ，且於白天持械前往校園內，脅迫黃詳盛隨同離去，復於
      黃詳盛掙脫之際，在公共場合毆打黃詳盛，足見其等行徑
      囂張，所為非屬可取，惟被告年紀尚輕，且於警詢及本院
      審理時均坦承犯行，並表悔意，復已與黃詳盛達成和解等
      一切情狀，量處如主文所示之刑，並諭知易科罰金之折算
      標準。
（五）扣案之瓦斯槍彈匣1 個，係供氣體動力式槍枝用之裝填彈
      丸彈匣，且扣案之鋼珠12顆，係金屬彈丸，均無殺傷力，
      此有內政部警政署刑事警察局97年3 月21日刑鑑字第0970
      024701號函在卷供參，亦即扣案之瓦斯槍彈匣及鋼珠均非
      違禁物；又被告於警詢時供稱扣案彈匣與鋼珠係與瓦斯槍
      分開放置，其持槍朝黃詳盛射擊時，彈匣及鋼珠放置於其
      口袋中，當時僅擊發空氣等語，且證人黃詳盛亦僅證稱被
      告持槍朝其射擊，均未證稱該槍確實射擊鋼珠等情，是被
      告上開所述非屬無據，復無證據可資證明被告持槍脅迫黃
      詳盛隨同離去時，扣案彈匣及鋼珠均與該瓦斯槍結合，而
      屬供本件犯行所用之物，故均無從宣告沒收，附此敘明。
據上論斷，應依刑事訴訟法第273 條之1 第1 項、第299 條第1
項前段，刑法第28條、第304 條第1 項、第47條第1 項、第41條
第1 項前段，刑法施行法第1 條之1 ，判決如主文。
本案經檢察官甲○○到庭執行職務。
中    華    民    國    97    年    6     月    12    日
                  刑事第二庭法    官  邰婉玲
以上正本證明與原本無異。
如不服本判決應於收受本判決後10日內向本院提出上訴書狀，其
未敘述上訴理由者，並得於提起上訴後10日內向本院補提理由書
狀（均須按他造當事人之人數附繕本）「切勿逕送上級法院」。
中    華    民    國    97    年    6     月    12    日
                            書 記 官  彭筠凱
附錄所犯法條：
中華民國刑法第304條第1項
（強制罪）
以強暴、脅迫使人行無義務之事或妨害人行使權利者，處 3 年以
下有期徒刑、拘役或 3 百元以下罰金。


司法院資訊處製作；財團法人民間司法改革基金會備份。
